臺灣桃園地方法院民事判決　　　　　　　99年度訴字第1685號
原　　　告　劉得豊
被　　　告　劉得利
上列當事人間請求清償債務事件，於民國100 年11月24日言詞辯
論終結，本院判決如下：
    主  文
被告應給付原告新臺幣壹佰零陸萬柒仟陸佰玖拾玖元，及自民國
九十九年九月二十二日起至清償日止，按週年利率百分之五計算
之利息，暨其中新臺幣陸萬柒仟陸佰玖拾玖元自民國九十九年九
月二十二日起至九十九年十月二十一日止，按週年利率百分之五
計算之利息。
原告其餘之訴駁回。
訴訟費用由被告負擔五分之四，餘由原告負擔。
本判決第一項於原告以新臺幣參拾伍萬陸仟元供擔保後，得假執
行。但被告如以新臺幣壹佰零陸萬柒仟陸佰玖拾玖元為原告預供
擔保後，得免為假執行。
原告其餘假執行之聲請駁回。
    事實及理由
一、原告主張：
  (一)門牌號碼桃園縣中壢市○○○路○ 段2 號房屋（下稱2 號房
    屋）原為兩造及訴外人劉得財分別共有，應有部分各為3 分
    之1 ，因劉得財於民國98年1 月17日將其應有部分出售予原
    告，故原告現就2 號房屋應有部分為3 分之2 。另門牌號碼
    桃園縣中壢市○○○路○ 段4 號建物（下稱4 號房屋），原
    為兩造及劉得財、訴外人劉邦陞分別共有，劉邦陞應有部分
    34分之19、兩造及劉得財應有部分各為34分之5 ，後劉得財
    亦於98年1 月17日將其應有部分出售予原告，故原告就4 號
    房屋之應有部分為34分之10。又兩造及劉得財為兄弟關係，
    於91年8 月前，兄弟3 人約定由被告使用上開房屋，被告則
    按月支付原告、劉得財各新臺幣（下同）2 萬元租金，後因
    原告於91年8 月亦開始使用2 號房屋1 樓店面3 分之1 ，故
    被告免付原告每月2 萬元租金，惟仍須給付劉得財每月2 萬
    元租金。然於98年1 月17日劉得財將2 號房屋應有部分3 分
    之1 出售予原告後，被告自98年1 月18日起至99年8 月16日
    止共計19個月，均未給付租金予原告，原告爰依租金請求權
    ，請求被告給付租金38萬元（19月×2 萬元=38 萬元）。又
    倘認兩造租賃關係不存在，惟被告現仍繼續占有使用2 號房
    屋中，原告亦得依不當得利之法律關係，請求被告給付前揭
    19個月期間相當於租金之不當得利。
  (二)另訴外人即兩造母親劉胡蘭妹於93年9 月17日出售其所有桃
    園縣中壢市○○○路○ 段139 號1 樓A5、A6之攤位，以及其
    旁未登記攤位1 位，出售所得共計300 萬元，分別贈與兩造
    及劉得財各100 萬元，惟因被告與劉得財曾各向訴外人鄧秀
    琴借款100 萬元、250 萬元，並設定同額抵押權予鄧秀琴，
    均由原告代為清償，劉得財對原告所負債務已將其2 號、4
    號房屋應有部分出售予原告以為抵償，惟原告應受贈之100
    萬元由劉胡蘭妹直接交付予被告後，經原告屢次向被告催告
    返還，被告均編稱該款項由劉胡蘭妹花費，不應由其負責清
    償，原告不得已爰依借款返還請求權，請求被告清償100 萬
    元借款。
  (三)並聲明：1.被告應給付原告138 萬元，及自起訴狀繕本送達
    翌日起至清償日止，按週年利率5%計算之利息。2.願供擔保
    ，請准宣告假執行。
二、被告則以：
  (一)2 號及4 號房屋原係由劉胡蘭妹自63年間起經營新忠源食品
    行使用，被告後於84年7 月開始幫忙劉胡蘭妹經營，因劉胡
    蘭妹見兄弟生活不好過，故而以租用2 號及4 號房屋之名義
    ，每月給付租金2 萬元予兩造及劉得財。後因原告於91年8
    月間表示欲開設彩券行，故而應由原告負擔店面租金3 萬元
    、新忠源食品行負擔3 萬元，另前揭房屋牆面出租他人懸掛
    招牌，每月租金亦約3 萬餘元，共計兩造及劉得財每月可平
    分9 萬餘元、原告每月可得3 萬餘元，因原告每月亦需給付
    租金3 萬元，故而始未再給付原告租金。又原告於98年1 月
    17日買受劉得財應有部分後，因牆面出租所得約2 萬5,000
    元，加計原告及新忠源食品行應給付租金共6萬元，兩造每
    月可分約8 萬5,000 元，扣除原告應給付租金3 萬元，及被
    告於98年2 月直接將牆面租金支票交付原告、98年3 月由原
    告自行與承租人訂約收取租金，縱有差額亦約1,000 元、2,
    000 元左右，故被告自98年1 月18日起無須按月再給付原告
    2 萬元租金。再原告於98年2 月曾告知被告得使用2 號房屋
    1 樓店面3 分之1 ，其餘3 分之2 均由其使用，並逕於98年
    4 月29日擴大彩券行店面，被告遂向原告討論租金調漲一事
    ，惟均未獲原告置理，兩造於98年10月間並曾結算截至98年
    1 月之租金、電費等款項，原告尚給付被告4 萬7,000 元，
    現原告否認其每月應付租金3 萬元之事實，硬說每月租金為
    2 萬元，甚且還要被告每月給付租金2 萬元予原告，並非合
    理。
  (二)又被告只於98年12月向原告借款1 萬元，用以支付銀行貸款
    。劉胡蘭妹固有出售攤位獲得300 萬元，惟該300 萬元款項
    清償劉得財所負債務尚仍不足，被告前曾提供現金、支票予
    劉得財，並向地下錢莊借款供劉得財週轉，致使自己亦有負
    債，原告雖有為被告及劉得財清償積欠鄧秀琴各100 萬元、
    250 萬元債務，然劉胡蘭妹出售攤位係為幫眾兒子解決債務
    危機，而非給被告享受，亦非原告所稱屢催不還等語，資為
    抗辯。
  (三)並聲明：1.原告之訴駁回。2.如受不利判決，願供擔保免為
    假執行之宣告。
三、原告主張之事實，業據其提出2 號、4 號房屋登記謄本、攤
    位買賣契約書、付款明細表、金額分別為100 萬元及250 萬
    元之聯邦商業銀行本行支票影本等件為證。被告固就兩造及
    劉得財有按月分得2 萬元租金之約定，且原告有代為清償10
    0 萬元借款之事實，並未爭執，然就應否給付原告98年1 月
    18日起共19個月之租金或相當於租金之不當得利38萬元，及
    返還100 萬元借款予原告，則以前揭情詞置辯。經查：
  (一)被告應給付租金6萬7,699元元予原告：
  1.按出租人於租賃物交付後，承租人占有中，縱將其所有權讓
    與第三人，其租賃契約，對於受讓人仍繼續存在；前項規定
    ，於未經公證之不動產租賃契約，其期限逾5 年或未定期限
    者，不適用之，民法第425 條第1 、2 項定有明文。又按基
    於維護民法債編修正前之既有秩序，以維繫法律之安定性，
    在民法債編修正、於89年5 月5 日施行前，所成立未經公證
    、期限逾5 年，或未定期限之不動產租賃契約，應無修正民
    法第425 條第2 項規定之適用，最高法院98年度台上字第76
    4 號判決意旨可參。本件原告自98年1 月18日起取得2 號房
    屋應有部分3 分之2 ，有該房屋登記謄本在卷可憑，而被告
    自承自84年7 月即開始經營新忠源食品行迄今，原告、劉得
    財本應按月各分得2 萬元租金，惟原告於91年8 月開始占用
    2 號房屋1 樓店面3 分之1 經營彩券行，並自99年4 月29日
    起擴大使用1 樓店面，其自91年8 月起未實際按月給付2 萬
    元租金予原告之事實，均未爭執，應堪信為真，則揆諸上開
    判決意旨，兩造與劉得財於89年5 月5 日前成立之租賃契約
    ，自無現行民法第425 條第2 項規定之適用，是原告主張自
    98年1 月18日起至同年4 月28日止，繼受被告與劉得財間之
    租賃關係，得請求被告按月給付2 萬元租金共計6 萬7,69 9
    元(20,000 元×14/31 ＋20,000元＋20,000元＋20,000元×
    28/30 ＝67,699元) ，即非無據。
  2.被告固辯稱：原告自91年8 月起經營彩券行即應按月給付租
    金3 萬元予被告，且牆面招牌租金2 萬5,000 元後交由原告
    收取，以兩造每月可分得店面租金6 萬元、牆面招牌租金2
    萬5,000 元計算，與原告應有部分3 分之2 可分得5 萬7,00
    0 元相當，故無需再支付原告租金云云。然被告自承：（問
    ：劉得豊回去做彩券時有無表示租金3 萬元？）3 萬元是沒
    有特別說，但記帳的時候都是用租金3 萬元在記帳，這筆帳
    最後結清就是47,000元，就是把到98年1 月所有租金、電費
    全部結清；曼哈頓的招牌從84年出租，租金是三兄弟共分，
    目前原告終止租約，懸掛自己彩券行的招牌，凱薩琳的招牌
    位置原本是新忠源在使用的，所以該部分租金也是新忠源取
    得等語（見本院卷第167 頁反面、第173 頁），既未舉證原
    告有同意支付每月3 萬元租金，以及兩造約定每月2 萬5,00
    0 元招牌租金須依應有部分比例均分，每月1 萬8,000 元招
    牌租金則由被告或新忠源食品行取得之事實，且原告係自91
    年8 月起即經營彩券行，倘有每月積欠租金，被告竟遲至98
    年間始與原告結清，亦顯與常情不符，自難以被告自行記帳
    與計算之結果，而認原告有按月給付租金3 萬元予被告之義
    務，被告據此辯稱無須支付租金予原告云云，即非可採。
  3.惟原告自98年4 月29日起擴大經營彩券行，占有2 號房屋如
    附圖所示D 、E 部分面積分別為3.89平方公尺、21.35 平方
    公尺，共計25.24 平方公尺，而新忠源食品行占有C 部分面
    積13.16 平方公尺；4 號房屋如附圖所示A 部分為兩造叔叔
    所使用、B 部分為樓梯，為兩造所不爭執（見本院卷第152
    頁），並經本院囑託桃園縣中壢地政事務所測量並製作附圖
    所示複丈成果圖在卷可稽，是原告占有2 號房屋面積為66%
    ，已逾2 號房屋1 樓店面面積3 分之1 且近3 分之2 等情，
    應堪認定。本件原告既主張於91年8 月開始使用2 號房屋1
    樓店面3 分之1 ，故免除被告應按月給付之2 萬元租金，係
    以實際占有比例計算租金數額，則觀諸原告自98年4 月29日
    起使用2 號房屋1 樓店面近乎3 分之2 迄今，且兩造並無實
    際收取或給付1 樓店面租金，並分別占有面積與應有部分比
    例相符，復參諸證人劉胡蘭妹到庭具結證稱：後來劉得財將
    房子賣給原告，所以兩造也不需要再互相拿房租等語（見本
    院卷第41頁），應認兩造於原告自98年4 月29日起擴大使用
    後，即有各自依所經營之店面範圍管領使用收益之協議，是
    原告主張被告自99年4 月29日起應按月給付2 萬元租金云云
    ，既為被告所否認，且與上開事證不符，則原告此部分主張
    ，尚屬無據。至原告復主張2 號及4 號房屋2 樓均係被告使
    用云云，惟原告自承6 萬元租金已包含2 樓部分（見本院卷
    第17 3頁），且於91年8 月開始使用1 樓店面3 分之1 後，
    即免除被告應按月給付2 萬元租金，自無因2 樓部分亦係由
    被告使用，而影響本院前揭判斷，是原告上開主張，並非可
    採。
  (二)被告應返還借款100萬元予原告：
  1.按借用人應於約定期限內，返還與借用物種類、品質、數量
    相同之物，未定返還期限者，借用人得隨時返還，貸與人亦
    得定1 個月以上之相當期限，催告返還，民法第478 條定有
    明文。原告主張兩造母親劉胡蘭妹出售攤位所得300 萬元款
    項，其得分配之100 萬元係代被告清償積欠鄧秀琴之借款等
    語，除提出票面金額100 萬元之聯邦商業銀行本行支票影本
    為證外，亦與證人劉胡蘭妹證稱：我當時表示賣的錢三兄弟
    分；我當時有跟原告講，要他跟被告要本票，但後來有無如
    此做我不知道等語（見本院卷第41頁），互核相符，是原告
    主張將受贈之100 萬元借予被告等語，應堪採信。又原告自
    陳該100 萬元借款並無約定清償期（見本院卷第28頁），係
    屬未定返還期限之借貸，則原告於99年9 月15日起訴請求被
    告返還，被告迄今仍未清償，應認原告已定相當期限催告，
    與上開規定相符，是原告請求被告返還100 萬元借款，即非
    無據。
  2.被告固辯稱：此100 萬元是兩造母親劉胡蘭妹要幫其及劉得
    財解決財務問題，並非給3 兄弟平分，其亦因幫劉得財週轉
    負有債務云云。惟證人劉胡蘭妹業已具結證述出售攤位所得
    由兩造及劉得財均分等語明確，如前所述，尚難認證人劉胡
    蘭妹有甘冒偽證罪風險而為不實陳述之可能，被告既未指摘
    證人劉胡蘭妹所述有何虛偽之處，且不爭執原告有代為清償
    100 萬元借款之事實，其空言否認兩造間有借貸之合意，自
    非可採。至被告是否為協助劉得財週轉而負有債務，乃被告
    與劉得財間之債權債務關係，尚與原告無涉，況劉得財後將
    2 號、4 號房屋之應有部分出售予原告，原告並代劉得財清
    償積欠鄧秀琴之250 萬元債務，顯然劉得財亦係以向原告借
    貸之方式清償債務，自難認原告有無償為被告解決債務，而
    放棄劉胡蘭妹贈與100 萬元權利之可能，是被告前揭所辯，
    並非可採。
四、末按給付無確定期限者，債務人於債權人得請求給付時，經
    其催告而未為給付，自受催告時起，負遲延責任，其經債權
    人起訴而送達訴狀，或依督促程序送達支付命令，或為其他
    相類之行為者，與催告有同一之效力；遲延之債務，以支付
    金錢為標的者，債權人得請求依法定利率計算之遲延利息；
    應付利息之債務，其利率未經約定，亦無法律可據者，週年
    利率為5%，民法第229 條第2 項、第233 條第1 項前段、第
    203 條定有明文。本件原告請求被告給付98年1 月18日起至
    同年4 月28日之租金共6 萬7,699 元，並返還100 萬元借款
    ，及各自起訴狀繕本送達翌日起至清償日止，按週年利率5%
    計算之利息等語，就前項按月給付之租金部分係於起訴前已
    期限屆至，則原告請求被告自起訴狀繕本送達翌日即99年9
    月22日起至清償日止，按週年利率5%計算之利息，即屬有據
    。惟就後項返還借款部分，原告應定1 個月以上相當期限催
    告，如前所述，則被告應自99年10月22日起始付遲延責任，
    是原告請求該借款部分亦應自99年9 月22日起計算利息，尚
    屬無據。
五、綜上所述，原告請求被告給付租金6 萬7,699 元、返還借款
    100 萬元，共計106 萬7,699 元，及自99年10月22日起至清
    償日止，按週年利率5%計算之利息，暨其中6 萬7, 699元自
    99年9 月22日起至99年10月21日止，按週年利率5%計算之利
    息，為有理由，應予准許，其餘請求，為無理由，應予駁回
    ，爰判決如主文第1 、2 項所示。又原告陳明願供擔保聲請
    宣告假執行，被告亦陳明願預供擔保聲請免為假執行，經核
    於法並無不合，爰分別酌定如主文第4 項所示之擔保金額准
    許之。至原告敗訴部分既經駁回，其假執行之聲請失所附麗
    ，應併予駁回。
六、本件事證已臻明確，兩造其餘之主張、陳述及攻擊防禦方法
    與證據，經本院斟酌後，認與本件判決結果已不生影響，故
    不一一加予論述，附此敘明。
七、結論：本件原告之訴為一部有理由，一部無理由，應依民事
    訴訟法第79條、第390 條第2 項、第392 條第2 項，判決如
    主文。
中    華    民    國   100    年    12    月    22    日
                  民事第一庭    審判長法  官  郭琇玲
                                      法  官  袁雪華
                                      法  官  莊佩
以上正本係照原本作成。
如對本判決上訴，須於判決送達後 20 日內向本院提出上訴狀。
如委任律師提起上訴者，應一併繳納上訴審裁判費。
中    華    民    國   100    年    12    月    22    日
                                      書記官  黃澧